臺灣高等法院民事判決　　　　　　　 99年度勞上易字第142號
上　訴　人　湯明信
訴訟代理人　鄧翊鴻律師
被上 訴 人　中連汽車貨運股份有限公司
法定代理人　蘇南州
訴訟代理人　黃睿煬
兼　訴　訟
代　理　人　陳建州
被上 訴 人　李仲容
上列當事人間損害賠償事件，上訴人對於中華民國99年9月6日臺
灣臺北地方法院99年度勞訴字第80號第一審判決提起上訴，並為
訴之追加，經本院於100年4月12日言詞辯論終結，茲判決如下：
    主      文
上訴及追加之訴均駁回。
第二審及追加之訴訴訟費用由上訴人負擔。
    事實及理由
一、上訴人於原審起訴時聲明求為被上訴人應連帶給付上訴人新
    臺幣（下同）87萬8,000元，及自起訴狀繕本送達翌日起至
    清償日止，按週年利率5%計算之利息；嗣於本院審理中主張
    其實際所受之損害為新臺幣(下同)119萬4,641元，因此追加
    請求被上訴人連帶給付31萬6,641元本息，核與民事訴訟法
    第446條第1項但書、第255條第1項第2款及3款規定相符，應
    予准許。
二、上訴人主張：伊自民國77年12月9日起受僱於被上訴人中連
    汽車貨運股份有限公司(下稱中連公司)，於該公司三重營業
    處擔任貨運司機，嗣於96年7月30日，伊以年滿55歲為由，
    提出退休申請，並表示離職後將自行創業，故勞工保險(下
    稱勞保)仍需保留，將繼續加保至最大年限，以請領較高額
    之勞保老年給付。被上訴人李仲容為中連公司三重營業處處
    長，於辦理此項業務時，明知上情，於受理退休申請後，逕
    將伊檢附之個人戶籍謄本、私章與離職清單，送交中連公司
    管理部，由承辦人員向勞工保險局(下稱勞保局)申請勞保老
    年給付，勞保局嗣准許並予撥匯，侵害伊依法可請求較高額
    老年給付之權利，使其受有87萬8,000元之損害。陳建州為
    中連公司管理部協理，應與李仲容負共同侵權行為損害賠償
    責任，中連公司則應負僱用人責任。爰依民法第184條第1項
    前段、第185條、第188條第1項規定，求為判命被上訴人連
    帶給付87萬8,000元，及自起訴狀繕本送達翌日起至清償日
    止，按年息5%計算之利息等語。原審為上訴人敗訴之判決，
    上訴人不服，提起上訴，並主張其實際所受之損害為119萬4
    ,641元，追加請求被上訴人應再連帶給付31萬6,641元本息
    ，聲明：(一)原判決廢棄。(二)被上訴人應連帶給付上訴人87萬
    8,000元，及自起訴狀繕本送達翌日起至清償日止，按年息
    5%計算之利息。(三)被上訴人應再連帶給付上訴人31萬6,641
    元，及自起訴狀繕本送達翌日起至清償日止，按年息5%計算
    之利息。(上訴人於原審主張中連公司應依民法第227條規定
    負不完全給付之損害賠償責任部分，於本院審理中撤回此部
    分之起訴。)
三、被上訴人則以：中連公司於96年8月15日核准上訴人退休，
    於退休人事令說明二載明退休金與勞保老年給付於離職後，
    自行檢具個人戶籍謄本、私章與離職清單，向管理部提出申
    請等語，足見上訴人係明瞭後始提出申請，並於申請文件上
    親自簽章，上訴人確有申請勞保老年給付之真意。若上訴人
    有續保勞保之情，應於勞保轉出之次日，由新任職之莒光理
    貨企業社轉入加保，然上訴人並未由該企業社辦理加保，於
    96年10月4日申請老年給付，顯見上訴人退休當時並無續保
    勞保之意。李仲容僅係依上訴人之申請，轉呈總公司辦理，
    陳建州則為總公司協理，無可能預見上訴人是否續保，並無
    任何侵權行為，中連公司亦無庸負連帶賠償之責。中連公司
    係服務員工代為辦理，上訴人縱有損失，亦屬未屆期、不確
    定發生之利益，並非權利，又上訴人請求金額之計算有誤，
    其就本件損害之發生亦與有過失等語，資為抗辯。對上訴人
    之上訴及追加之訴，答辯聲明：上訴及追加之訴均駁回。
四、兩造不爭執之事項：
  (一)上訴人自77年12月9日起受僱於中連公司，在該公司三重營
    業處擔任貨運司機乙職，94年7月1日勞工退休金條例修正時
    ，選擇適用舊制。
  (二)上訴人於96年7月30日以年滿55歲為由，向中連公司提出退
    休申請，中連公司於96年8月15日發予中連管理字第166號人
    事令，核准上訴人退休。上開人事令說明二記載：「退休金
    與勞保老年給付於離職後，自行檢具個人戶籍謄本、私章與
    離職清單（由所屬單位填發），向管理部提出申請。」
  (三)李仲容為中連公司三重營業處處長，受理上訴人退休申請後
    ，即將上訴人檢附之個人戶籍謄本、私章與離職清單函送中
    連公司管理部，管理部人事承辦人員張芷華即依往例向勞保
    局申請勞保老年給付，勞保局嗣於96年10月16日核付69萬3
    ,059元。
  (四)上訴人退休前之投保月薪為2萬8,800元。
  (五)上訴人及其配偶趙春綢合夥成立莒光理貨企業社（統一編號
    ：00000000），由趙春綢為負責人。
  (六)上訴人退休後，向中連公司承攬萬華集貨站之業務。
  (七)上訴人以蘇南州、陳建州涉嫌偽造文書為由提出刑事告訴，
    經臺灣臺北地方法院檢察署(下稱臺北地檢署)檢察官於97年
    10月9日以97年度偵字第19357號處分不起訴，上訴人不服聲
    請再議，嗣經臺灣高等法院檢察署於97年11月10日以97年度
    上聲議字第5972號駁回再議確定。
五、玆就兩造爭執之事項，判斷如下：
  (一)李仲容、陳建州是否應對上訴人負侵權行為損害賠償責任？
    中連公司是否應負僱用人連帶賠償責任？
  1.上訴人主張李仲容明知其於退休後將自行創業，勞保仍需保
    留，竟逕將上訴人檢附之個人戶籍謄本、私章與離職清單，
    送交中連公司管理部，由承辦人員向勞保局申請勞保老年給
    付，侵害其權利云云，並提出勞保老年給付申請書（原審調
    字卷6頁)為證。惟查，中連公司核准上訴退休時，曾於96年
    8月15日發予中連管理字第166號人事令，該人事令說明二記
    載：「退休金與勞保老年給付於離職後，自行檢具個人戶籍
    謄本、私章與離職清單（由所屬單位填發），向管理部提出
    申請。」為上訴人所自認，業如前開四之(二)所述，該說明二
    之文字淺顯易懂，並無何艱澀語詞，應為上訴人所能理解，
    而申請勞保老年給付，除填具申請書外，尚須檢附存摺封面
    影本、戶籍謄本或身分證影本，此觀上開申請書所載甚明，
    本件上訴人之申請書附有上訴人臺灣企銀之存摺影本及其戶
    籍謄本，有勞保局99年6月9日保承工字第09910206070號函(
    原審訴字卷12至15頁)在卷可稽，而存摺及戶籍謄本為上訴
    人私人之物，非其提出，一般而言，他人無從取得。又上開
    申請書上之印文，上訴人雖於原審先稱非其所有，繼而改稱
    為留存於中連公司之印章，並稱離職申請書、請假單、移交
    清單上面之印文，皆係中連公司以其留存之印章，幫其蓋用
    ，僅一顆印章放置於公司，惟亦坦承勞保老年給付申請書上
    之印文與離職申請書、請假單及移交清單上之印文不同云云
    ，有原審99年7月29日言詞辯論筆錄（原審訴字卷20至21 頁
    ）在卷可查，其前後陳述不一，且以上開文書上之印文，並
    非同一顆觀之，其所稱遭被上訴人盜用云云，已難憑信。況
    私人之印章，由自己使用為常態，被人盜用為變態，主張變
    態事實之當事人，自應就此印章被盜用之事實負舉證之責任
    ，本件上訴人主張其印章為人所盜用，並未舉證以實其說，
    亦不足採。再觀諸上開勞保老年給付申請書上所附之上訴人
    戶籍謄本，其申請日為96年10月2日，係在其96年9月29日退
    休後所申請，而上訴人自承於退休前之特別休假期間，即與
    其妻成立莒光理貨企業社承攬中連公司萬華集貨站之業務（
    本院卷83頁)，其果有繼續加保勞保之意，於退休生效日，
    即得以上開企業社為其加保，惟其並未加保，反而申請戶籍
    謄本，交由中連公司辦理退休等事宜，及本件上訴人之勞保
    老年給付係撥入其上開存摺帳戶內，為上訴人所不爭執，並
    無遭人侵吞，被上訴人對於上訴人是否請領老年給付，亦無
    任何利害關係，李仲容、陳建州或訴外人張芷華實無偽造或
    盜用上訴人印文之動機與目的等情，足見被上訴人辯稱勞保
    老年給付，為上訴人自行決定請領等語，應堪採信。本件勞
    保老年給付，既為上訴人自行決定請領，李仲容將之轉交中
    連公司管理部，由管理部承辦人員張芷華代填內容，向勞保
    局申請老年給付，即無故意或過失不法侵害上訴人之權利可
    言，而陳建州為中連公司管理部之協理，其尚在李仲容及張
    芷華之後，經手上開申請書，亦難謂有何故意或過失不法侵
    害上訴人之權利。上訴人主張李仲容與陳建州應負共同侵權
    行為損害賠償責任云云，即屬無據。
  2.上訴人雖主張李仲容明知其退休後創業，有繼續參加勞保之
    意，卻未詳細說明，逕為代理勞保老年給付云云。惟李仲容
    固坦承知悉上訴人於退休後與其妻成立莒光理貨企業社承攬
    中連公司萬華集貨站之業務，但否認上訴人曾告知保留勞保
    等情，按諸舉證責任分配原則，應由上訴人就其已向中連公
    司人員表示保留勞保及李仲容明知上開情事之事實，負舉證
    之責，然其並未舉證以實其說，其上開主張，自難採信。又
    縱李仲容知悉此事，本件申請勞保老年給付為上訴人之意思
    ，已如前述，除李仲容有詐欺、脅迫等情事外，亦難謂李仲
    容有何侵權行為之情事。再遍觀勞工保險條例及其施行細則
    ，對於老年給付之請領，均僅規定被保險人於具備何種要件
    時可請領老年給付、申請時應檢具何種文件等，並未課予雇
    主指導員工是否請領老年給付、選擇何種請領方式之義務，
    自無從認為基於職務關係承辦上訴人退休金、老年給付請領
    業務之李仲容，依法有應注意上訴人之生涯規劃，告知上訴
    人法律上可能之選擇及利弊之法定義務，上訴人復未具體指
    明李仲容負有此一義務之法令依據，其主張被上訴人未詳予
    說明，應負侵權行為責任云云，要無足採。況中連公司於核
    准退休之人事令上已載明退休金與勞保老年給付於離職後，
    自行檢具個人戶籍謄本、私章與離職清單（由所屬單位填發
    ），向管理部提出申請等語，已如前述，上訴人如有疑義，
    得詢問中連公司之承辦人員，亦得向勞保局等辦理勞工事務
    之機關或民間團體詢問，自難以李仲容、陳建州或中連公司
    之其他人員未詳予告知，或以該人事令上所用「退休金『與
    』勞保老年給付……」，而未用「退休金『或』勞保老年給
    付……」，謂被上訴人有侵權行為之情事。上訴人又主張依
    李仲容及證人張芷華於臺北地檢署之陳述，可知中連公司相
    關人員在辦理上訴人退休時，並未向上訴人確認是否要請領
    老年給付云云。惟被上訴人於收受勞保老年給付申請書後，
    並無再向上訴人確認之義務，是被上訴人之承辦人員未再向
    上訴人確認其意思，亦非得以之認被上訴人應負侵權行為責
    任。
  3.上訴人又主張中連公司請員工許明和至其家中向其妻拿取戶
    籍謄本，並未告知用途，且非上訴人親自交給中連公司，不
    能認為其妻交付戶籍謄本時有申請勞保老年給付之意思云云
    ，並聲請訊問證人許明和。惟許明和於本院證稱上訴人之妻
    曾於萬華集華站交付一信封要其帶回公司，其不知為何東西
    ，其有帶回三重站放在李仲容桌上等語（本院卷69至70頁)
    ，與上訴人上開所陳已有不符，尚難證明上訴人上開所陳為
    真實，上訴人雖主張許明和之證詞不足採云云，然該證人為
    其聲請，於證人為證言後，始稱證人證詞不足採，復未另行
    舉證證明其上開之主張為真實，所為上開主張，即無足採。
    上訴人又舉證人即曾於中連公司任職之蔡振盛、紀展雄之證
    詞，主張勞保老年給付申請之內容非由其親自填寫，而係由
    張芷華代填，顯有侵害上訴人之權益云云。惟查，蔡振盛及
    紀展雄雖證稱勞保老年給付申請書係由員工自行填寫等語（
    本院卷71、72頁)。然本件勞保老年給付為上訴人自行決定
    申請，並於申請書蓋章，已如前開1.所述，申請書之內容由
    張芷華代為填寫，並不違反上訴人之本意，自不因代為填寫
    內容，而認有侵害上訴人之權益，且上開二證人並不清楚上
    訴人辦理退休之情事，該二證人之證詞，自難為上訴人有利
    之證明。
  4.中連公司之受僱人李仲南、陳建州對上訴人既不負侵權行為
    損害賠償責任，中連公司自無庸負民法第188條第1項規定之
    僱用人連帶賠償責任，上訴人此部分之請求，亦屬無據。
  (二)本件上訴人主張被上訴人應連帶負侵權行為損害賠償責任，
    既無理由，則本件其餘之爭點，如上訴人請求之金額是否正
    確？就損害之發生是否與有過失？即無庸予以論述。又本件
    事證已明，兩造其餘攻擊防禦方法及未經援用之證據，經審
    酌後，均無礙前述認定，無一一論述之必要，併予敘明。
六、綜上所述，上訴人依民法第184條第1項前段、第185條及第
    188條第1項規定，請求被上訴人連帶給付上訴人87萬8,000
    元，及自起訴狀繕本送達翌日起至清償日止，按年息5%計算
    之利息，係屬無據，不應准許。其假執行之聲請亦失所附麗
    ，應併予駁回。原審為上訴人敗訴之判決，並駁回其假執行
    之聲請，核無不合。上訴意旨指摘原判決不當，求予廢棄改
    判，為無理由，應駁回其上訴。另上訴人追加被上訴人應再
    連帶給付上訴人31萬6,641元，及自起訴狀繕本送達翌日起
    至清償日止，按年息5%計算之利息，亦無理由，應併予駁回
    。
七、據上論結，本件上訴及追加之訴均為無理由。依民事訴訟法
    第449條第1項、第78條，判決如主文。
中    華    民    國   100    年    4     月    26    日
                    勞工法庭
                        審判長法  官  呂太郎
                              法  官  詹文馨
                              法  官  劉坤典
正本係照原本作成。
不得上訴。
中    華    民    國   100    年    4     月    26    日
                              書記官  劉育妃